高雄高等行政法院判決　　　　　　　　　　　　　　　九十一年度訴字第一七六號
　　原　　　告　甲○○
　　被　　　告　高雄市政府
　　代　表　人　乙○○市長
　　訴訟代理人　丙○○
　　　　　　　　丁○○
右當事人間因土地徵收補償事件，原告不服內政部中華民國九十一年一月七日台內訴
字第０九０００七九三一一號訴願決定，提起行政訴訟。本院判決如左：
　　主  文
原告之訴駁回。
訴訟費用由原告負擔。
　　事  實
一、事實概要：
原告以其所有坐落高雄市○○區○○段一小段四四一、四四一之一、四四二地號土地
（下稱系爭土地），係屬都市○○○○道路用地（高雄市○○路二四二巷），被告因
囿於財源，於民國（下同）八十四年度預算僅辦理該巷道中未達計畫寬度路段開闢工
程，而本件系爭土地所屬路段已達計畫寬度供人車通行使用多年，故未將其納入工程
開闢範圍辦理徵收補償。原告因系爭土地已供作道路使用多年未予徵收補償，而請求
被告對該土地速予徵收補償。被告遂以九十年八月七日高市府工新字第三○九七四號
函復略謂：「．．．．．．在本府財源拮据及有限資源應用考量下，類似路況之道路
用地，暫緩編列經費辦理徵收，本案俟中央關於既成巷道之補償法案通過後，再據以
通案檢討辦理，．．．．．．」，原告不服，提起訴願遭決定駁回，遂提起本件行政
訴訟。
二、兩造聲明：
（一）原告聲明求為判決：訴願決定及原處分均撤銷，由被告另為適法處分。
（二）被告聲明求為判決：駁回原告之訴。
三、兩造之爭點：
甲、原告主張之理由：
（一）緣原告所有系爭土地，位於已開闢完成之六米計畫道路（即高雄市○○路二四
      二巷）用地範圍內，長久以來作為公共道路使用，致原告既無從自由使用收益
      ，亦未取得被告合理之補償，原告前曾於七十七年間向被告工務局新建工程處
      （下稱新工處）申請辦理徵收前開土地，新工處遂將之列入中程計畫檢討辦理
      徵收，此有新工處七十八年十一月八日七八高市工養處一字第二七０八三號簡
      便行文表影本乙份可證，且新工處八十二年四月二十三日八二高市工新（一）
      字第六三八一號書函略謂：「查皓東路二四二巷路寬六公尺，長約一四０公尺
      ，將列於八十四年度先期作業檢討」，惟被告嗣辦理徵收時，竟徵收他人鄰接
      土地，而就原告前開所有之土地僅徵收四四一之一地號土地部分，而就四四一
      、四四二地號土地部分，並未本於平等原則併予徵收，顯然違反當初之承諾，
      更有違平等原則及誠信原則。且被告新建工程處既已依原告之申請，將前開四
      四一地號及四四二地號土地列入中程計畫及八十四年度先期作業檢討，自應併
      予辦理徵收補償，始為公允。
（二）按人民之財產權應予保障，憲法第十五條設有明文，且所有人於法令限制之範
      圍內，得自由使用、收益、處分其所有物，並排除他人之干涉，民法第七百六
      十五條亦有明文可按，又司法院釋字第四００號解釋亦謂：「．．．．．．既
      成道路符合一定要件而成立公用地役關係者，其所有權人對土地既已無從自由
      使用收益，形成因公益而特別犧牲其財產上之利益，國家自應依法律之規定辦
      理徵收給予補償，各級政府如因經費困難，不能對上述道路全面徵收補償，有
      關機關亦應訂定期限籌措財源逐年辦理或以他法補償。」司法院釋字第四二五
      號解釋：「土地徵收，係國家因公共事業之需要，對人民受憲法保障之財產權
      ，經由法定程序予以剝奪之謂。規定此項徵收及其程序之法律必須符合必要性
      原則，並應於相當期間內給予合理之補償。被徵收土地之所有權人於補償費發
      給或經合法提存前雖仍保有該土地之所有權，惟土地徵收對被徵收土地之所有
      權人而言，係為公共利益所受特別犧牲，是補償費之發給不宜遷延過久。．．
      ．．．．。」而司法院釋字第四四０號解釋亦揭示：「人民之財產權應予保障
      ，憲法第十五條設有明文。國家機關依法行使公權力致人民之財產遭受損失，
      若逾其社會責任所應忍受之範圍，形成個人之特別犧牲者，國家應予合理補償
      。」則依前開司法院解釋，政府苟因經費困難，無法就既成道路全面徵收，亦
      應訂定期限籌措財源逐年辦理或以他法補償。惟前開解釋文解釋迄今經年，被
      告不圖主動清查，訂定期限，逐年編列預算徵收，原告主動申請，被告仍以「
      財源拮掘及有限資源應用考量下，俟補償法案通過後，再據以通案檢討辦理」
      等語敷衍了事，枉顧人民權益，更置前開解釋於不聞。況被告近年來為改善市
      區交通、開闢或擴建公共設施道路，所徵收土地不知凡幾，對系爭土地則以俟
      補償法案通過後，再予列入預算處理徵收補償數語，搪塞卸責，亦不合社會公
      平原則，實難心服，故被告未於法定程序內，對系爭土地依法辦理徵收，否准
      原告之請求，自欠允洽。
（三）被告曾允諾將列入中程計畫及八十四年度先期作業檢討辦理徵收，茲則財源拮
      据暫緩辦理徵收補償為由搪塞，甚至表示本案俟中央關於既成巷道之補償法案
      通過後，再據以通案檢討辦理等語，顯然有心推託，且與前揭釋字第四００號
      所指定期限籌措財源逐年辦理之意旨有違，然本件訴願決定猶泛謂被告限於財
      力，暫緩辦理徵收補償，並無不合云云，顯有未當。綜前所述，原處分及訴願
      決定均有未洽，皆應予撤銷。
乙、被告主張之理由：
（一）土地徵收應依土地徵收條例第一條第二項「土地徵收，依本條例之規定，本條
      例未規定者，適用其他法律之規定。」及第三項「其他法律有關徵收程序、徵
      收補償標準與本條例牴觸者，優先適用本條例。」第二條「本條例所稱主管機
      關：在中央為內政部；在直轄市為直轄市政府；在縣（市）為縣（市）政府。
      」第十三條「申請徵收土地或土地改良，應由需用土地人擬具詳細徵收計畫書
      並附具徵收土地圖冊或土地改良物清冊及土地使用計畫圖，送由核准機關核准
      之。」第十五條「中央主管機關應設土地徵收審議委員會，審議土地徵收案件
      ；其組織規程，由中央主管機關定之。」之規定為之；又司法院釋字第四○○
      號解釋言明：「國家應依法律之規定辦理徵收給予補償」，亦即應依實定法之
      規定辦理徵收給予補償，而非謂「國家應依本解釋辦理補償」；此另由該號解
      釋亦敘明：「．．．．．．各級政府如因經費困難，不能對上述道路全面徵收
      補償，有關機關亦應訂定期限籌措財源逐年辦理或以他法補償。．．．．．．
      」等語，足證該解釋僅係為國家立法及施政之指針，並非可作為向國家請求作
      成徵收補償處分之請求權依據。又上開解釋對私有既成道路取得問題之處理，
      依行政院秘書長八十五年十二月十四日台八十五內字第四五七四五號附會商結
      論略以：「壹、一（一）第一階段．．．．．．爰以政府曾辦理拓寬或打通之
      道路，於該道路範圍內登記為『道』地目之私有土地，而未予徵收補償者，列
      為第一階段政府辦理取得之私有既成道路。（二）第二階段：第一階段以外，
      由政府開闢而未辦理徵收補償之私有既成道路，列入第二階段辦理，並依其道
      路寬度排定下列優先順序：１、第一優先：道路寬度超過十五公尺者。２、第
      二優先：道路寬度為八公尺至十五公尺者。３、第三優先：道路寬度未達八公
      尺者。」系爭土地如依上述所列應屬第二階段第三優先。從而，原告在無徵收
      處分存在之前提下，請求被告給付系爭土地補償費，於法亦有未合，應予駁回
      。
（二）土地徵收乃國家基於公共事業之需要或興辦公共利益目的事業或實施國家經濟
      政策，本於公權力之作用，對私有土地給予相當之補償後，以行政行為強制取
      得私有土地所有權以供公共設施或公共事業之用。本件系爭土地作為公眾通行
      使用，迄今仍未辦理徵收補償，致原告系爭土地受到法令限制而無法自由使用
      收益，此固與憲法保障人民私有財產之宗旨不符，惟系爭土地應否徵收及應如
      何徵收，於土地徵收條例八十九年二月二日經總統公布實施後，自應優先適用
      該條例規定之內容為之。茲觀諸該條例規定，徵收土地應由中央主管機關核准
      之。而所謂中央主管機關係指內政部，亦如前述，準此，有關土地徵收既由中
      央主管機關內政部核准之，則各地方政府就其都市○○區○○道路用地或其他
      公共設施保留地本無准否徵收之權責，自亦無從基於人民之請求而作成應否徵
      收之處分，故原告請求被告就其所有之系爭土地予以徵收，於法自有未合。
（三）綜上說明，系爭土地被告並非不予徵收補償，乃礙於本府目前編列預算開闢之
      道路，係以尚未依都市計畫線開闢或打通拓寬之道路用地為優先考量，而本案
      土地作為道路用地歷時已久，遂將併入既成道路處理方式辦理並無不妥，職故
      ，原告之訴顯無理由。
　　理  由
一、按原告之訴，依其所訴之事實，在法律上顯無理由者，行政法院得不經言詞辯論
    逕以判決駁回之，行政訴訟法第一百零七條第一項定有明文。又「土地徵收，依
    本條例之規定，本條例未規定者，適用其他法律之規定。其他法律有關徵收程序
    、徵收補償標準與本條例牴觸者，優先適用本條例。」「本條例所稱主管機關；
    在中央為內政部；在直轄市為直轄市政府；在縣（市）為縣（市）政府。」「申
    請徵收土地或土地改良物，應由需用土地人擬具詳細徵收計畫書，並附具徵收土
    地圖冊或土地改良物清冊及土地使用計畫圖，送由核准徵收機關核准，並副知該
    管直轄市或縣（市）主管機關。」「徵收土地或土地改良物，由中央主管機關核
    准之。」「中央主管機關應設土地徵收審議委員會，審議土地徵收案件；其組織
    規程，由中央主管機關定之。」則為土地徵收條例第一條第二、三項、第二條、
    第十三條、第十四條、第十五條所明定。
二、原告提起本件訴訟無非以其所有系爭坐落高雄市○○區○○段一小段四四一、四
    四一之一、四四二地號土地，位於已開闢完成之六米計畫道路（即高雄市○○路
    二四二巷）用地範圍內，長久以來作為公共道路使用，致原告既無從自由使用收
    益，亦未取得被告合理之補償，嚴重侵害原告所有土地之所有權，原告曾於七十
    七年間向被告新工處申請辦理徵收前開土地，新工處遂將之列入中程計畫檢討辦
    理徵收，此有新工處七十八年十一月八日七八高市工養處一字第二七０八三號簡
    便行文表影本乙份可證，惟被告嗣辦理徵收時，竟徵收他人鄰接土地，而就原告
    前開所有之土地僅徵收四四一之一地號土地部分，就四四一、四四二地號土地部
    分，並未本於平等原則併予徵收，有違平等原則及誠信原則，故依據司法院釋字
    第四００號、第四二五號、第四四０號解釋，請求被告應予以徵收補償等語，資
    為論據。
三、經查：
（一）「土地徵收，依本條例之規定，本條例未規定者，適用其他法律之規定。其他
      法律有關徵收程序、徵收補償標準與本條例牴觸者，優先適用本條例。」為土
      地徵收條例第一條第二、三項所明定，本件原告雖主張依據司法院釋字第四０
      ０號、第四二五號、第四四０號解釋，被告應徵收系爭土地並予補償云云；惟
      查關於土地徵收處分之程序，依上述規定，應依土地徵收條例之規定為之；而
      徵收土地應由中央主管機關核准之，而所謂中央主管機關係指內政部，亦分別
      為土地徵收條例第二條及第十四條所明定；土地徵收既應由中央主管機關內政
      部核准之，故被告自無土地應否徵收之決定權，而無從作成准予徵收之處分，
      是原告請求被告就系爭土地為徵收之處分，於法自有未合。
（二）又按「關於人民權利義務之事項應以法律定之」，中央法規標準法第五條第二
      款定有明文，此即法律保留原則。而關於土地之徵收及補償之事項，依現行土
      地徵收條例規定，關於土地徵收，應由需用土地人先與土地所有權人以協議價
      購或其他方式取得，如無法取得時，再提出徵收土地之申請，經中央主管機關
      內政部核准後，通知執行機關即該管直轄市或縣（市）主管機關，主管機關應
      即公告三十日，需用土地人則將補償地價繳交主管機關於公告期滿後十五日內
      轉發，否則徵收案從此失其效力；又被徵收土地權利關係人對於徵收補償價額
      不服前項查處情形者，該管直轄市或縣（市）主管機關得提請地價評議委員會
      復議，土地權利關係人不服復議結果者，得依法提起行政救濟。此觀土地徵收
      條例第十一、十三、十四、十七、十八、十九、二十、二十二等條之規定自明
      ；故司法院釋字第四○○號解釋雖指既成道路成立公用地役關係者，其所有權
      人因公益而特別犧牲其財產上之利益，國家自應依法律之規定辦理徵收給予補
      償及若在某一道路範圍內之私有土地均辦理徵收，僅因既成道路有公用地役關
      係而以命令規定繼續使用，毋庸同時徵收補償，顯與平等原則相違等語，惟該
      解釋內亦明言「國家應依法律之規定辦理徵收給予補償」，亦即應依實定法之
      規定辦理徵收給予補償，而非謂「國家應依本解釋辦理補償」；此由該號解釋
      亦敘明：「．．．．．．各級政府如因經費困難，不能對上述道路全面徵收補
      償，有關機關亦應訂定期限籌措財源逐年辦理或以他法補償。．．．．．．」
      等語，足證該解釋僅係為國家立法及施政之指針，並非可作為向國家請求作成
      徵收補償處分之請求權依據甚明。
（三）又按「．．．．．．國家機關依法行使公權力致人民之財產遭受損失，若逾其
      社會責任所應忍受之範圍，形成個人之特別犧牲者，國家應予合理補償。主管
      機關對於既成道路或都市○○道路用地，在依法徵收或價購以前埋設地下設施
      妨礙土地權利人對其權利之行使，致生損失，形成其個人之特別犧牲，自應享
      有受相當補償之權利。台北市政府．．．．．．發布之台北市市區道路管理規
      則第十五條規定：．．．．．．，其中對使用該地下部分，既不徵購又未設補
      償規定，與上開意旨不符者，應不再援用。．．．．．．。」固經司法院釋字
      第四四○號解釋在案；本號解釋雖闡明主管機關對於既成道路或都市○○道路
      用地於徵收或價購前之使用，妨礙土地權利人對其權利之行使，形成其個人之
      特別犧牲應予合理補償之意旨，然「關於人民權利義務之事項應以法律定之」
      ，為中央法規標準法第五條第二款所明定，已如前述，且本號解釋理由書並引
      據司法院釋字第四○○號解釋文中「各級政府如因經費困難，不能對上述道路
      全面徵收補償，有關機關亦應訂定期限籌措財源逐年辦理或以他法補償。」之
      內容，足見特別犧牲之應予補償亦僅為國家立法及施政之指針，況本號解釋主
      要是解釋台北市市區道路管理規則第十五條規定對使用該地下部分，既不徵購
      又未設補償規定，因與上述人民特別犧牲應予合理補償之意旨不符，應不再援
      用，而非謂人民得依本號解釋作為請求權依據向國家請求特別犧牲之補償，故
      原告另依本號解釋作為請求權依據，請求被告為徵收補償，於法自有未合。
（四）再按司法院釋字第四二五號解釋係謂：「土地徵收，係國家因公共事業之需要
      ，對人民受憲法保障之財產權，經由法定程序予以剝奪之謂。規定此項徵收及
      其程序之法律必須符合必要性原則，並應於相當期間內給予合理之補償。被徵
      收土地之所有權人於補償費發給或經合法提存前雖仍保有該土地之所有權，惟
      土地徵收對被徵收土地之所有權人而言，係為公共利益所受特別犧牲，是補償
      費之發給不宜遷延過久。本此意旨，土地法第二百三十三條明定補償費應於『
      公告期滿後十五日內』發給。此法定期間除對徵收補償有異議，已依法於公告
      期間內向該管地政機關提出，並經該機關提交評定或評議或經土地所有權人同
      意延期繳交者外，應嚴格遵守（參照本院釋字第一一０號解釋）。內政部中華
      民國七十八年一月五日台內字第六六一九九一號令發布之『土地徵收法令補充
      規定』，係主管機關基於職權，為執行土地法之規定所訂定，其中第十六條規
      定：『政府徵收土地，於請求法律解釋期間，致未於公告期滿十五日內發放補
      償地價，應無徵收無效之疑義』，與土地法第二百三十三條之規定未盡相符，
      於憲法保障人民財產權之意旨亦屬有違，其與本解釋意旨不符部分，應不予適
      用。」故本號解釋是闡明徵收應遵守之程序及補償費發放期間規定之效力，並
      未涉及徵收補償請求權一事；是原告援引為請求被告徵收補償系爭土地之依據
      ，實有誤會，不足採取。
四、綜上所述，被告就原告所為徵收土地之請求並無准駁之權限，且原告亦無請求被
    告為徵收處分之請求權存在，故被告否准原告徵收補償之請求，並無違誤，訴願
    決定予以維持，亦無不合。原告提起本件訴訟，請求撤銷訴願決定及原處分，由
    被告另為適法處分，依其所訴之事實，在法律上顯無理由，爰不經言詞辯論，逕
    以判決駁回之。
五、本件原告之請求既因上開所述之理由而被駁回，故原告所為系爭土地未為徵收有
    違平等原則及誠信原則之陳述，即與本件判決之結果無涉，本院自無再予論述之
    必要，併此敘明。
六、據上論結，本件原告之訴為顯無理由，依行政訴訟法第一百零七條第三項、第九
    十八條第三項前段，判決如主文。
中　　　華　　　民　　　國    九十一　　年　  　六　　　月　　  十二　　日
                              高雄高等行政法院第一庭
                                          審判長法官　陳光秀
                                          法      官　李協明
                                          法      官　楊惠欽
右為正本係照原本作成。
如不服本判決，應於判決送達後二十日內向本院提出上訴書狀，其未表明上訴理由者
，應於提起上訴後二十日內向本院提出上訴理由書（須按對造人數附繕本）；如於本
判決宣示或公告後送達前提起上訴者，應於判決送達後二十日內補提上訴理由書（須
附繕本）。未表明上訴理由者，逕以裁定駁回。
提起上訴應預繳送達用雙掛號郵票七份（每份三十四元）。
中　　　華　　　民　　　國    九十一　　年　  　六　　　月　　  十二　　日
　　　　　　　　　 　　　　　　　　　　　 法院書記官　藍亮仁
